【裁判字號】    98,易緝,28
【裁判日期】    980521
【裁判案由】    違反妨害兵役治罪條例
【裁判全文】
臺灣臺南地方法院刑事判決              98年度易緝字第28號
公  訴  人  臺灣台南地方法院檢察署檢察官
被      告  乙○○
上列被告因違反妨害兵役治罪條例案件，經檢察官聲請以簡易判
決處刑（九十一年度營偵字第一一四二號），本院簡易庭認不宜
依簡易程序審理（九十一年度營簡字第四二六號），簽請改依通
常程序審理，被告就被訴犯罪事實為有罪之陳述，本院裁定依簡
式審判程序審理，判決如下：
    主  文
乙○○後備軍人意圖避免召集處理，居住處所遷移，無故不依規
定申報，致使教育召集令無法送達，累犯，處有期徒刑肆月，如
易科罰金，以銀元參佰元即新台幣玖佰元折算壹日。
    事  實
一、乙○○前因違反麻醉藥品管理條例案件為本院八十六年度易
    字第一七○八號判處有期徒刑六月確定，甫於八十六年九月
    十五日易科罰金執行完畢。詎明知其在八十八年至九十一年
    間，係三軍動員部隊精誠二十九之七教育召集應召員，為台
    南縣團管區司令部列管之後備軍人，設籍於台南縣白河鎮詔
    安里詔安厝二十三號，竟自民國八十九年三月十四日停止強
    制戒治釋放後，遷出上開設籍住所，無故不依規定申報，致
    使台南縣後備司令部指定應於九十一年七月十七日上午八時
    前往台南縣官田鄉「官田營區」報到之教育召集令由其叔父
    曾義嘉於九十一年六月七日代收後，無從轉交乙○○，致無
    法送達。
二、案經台南縣後備司令部移送台灣台南地方法院檢察署檢察官
    偵查後聲請以簡易判決處刑，本院認為不宜以簡易判決處刑
    ，改依通常程序審理。
    理  由
一、本案被告乙○○所犯妨害兵役治罪條例第十條第一項第三款
    、第三項、第六條第一項之罪，非死刑、無期徒刑或最輕本
    刑有期徒刑三年以上之罪，亦非高等法院管轄第一審案件，
    被告就被訴事實為有罪之陳述，經告知被告簡式審判程序之
    旨，並聽取檢察官、被告之意見後，本院裁定進行簡式審判
    程序，是本案之證據調查，依刑事訴訟法第二百七十三條之
    二規定，不受同法第一百五十九條第一項、第一百六十一條
    之二、第一百六十一條之三、第一百六十三條之一及第一百
    六十四條至第一百七十條規定之限制，合先說明。
二、上揭犯罪事實，有以下證據資料可資證明：
    (一)被告審理中之自白。
    (二)證人曾義嘉警詢證述
    (三)台南縣團管區司令部列管後備軍人行方不明遷出未報移送
      法辦年籍表。
    (四)掛號郵件收件回執。
    (五)台灣台南地方法院檢察署八十九年九月十五日甲○朝術緝
      字第一八一九號通緝書。
    (六)台南縣警察局白河分局查捕逃犯作業個別查詢報表（本院
      九十二年度易字第一三○號卷第21頁）。
    (七)被告個人基本資料查詢結果（個人戶籍資料）。
三、新舊法之比較
    (一)按妨害兵役治罪條例於九十一年六月二十六日修正公布施
      行，原第十一條第三項、第一項第三款、第七條第一項業
      已修改條次為第十條第三項、第一項第三款、第六條第一
      項，內容略有修改，法定刑則不變，均為三年以下有期徒
      刑。惟查，被告於九十一年間既為後備軍人，其居住處所
      遷移，即負有依規定申報之義務，該申報義務直至九十一
      年七月十七日報到之日始終存在，故其未依規定申報，屬
      不作為之繼續犯，其行為終了日應為應報到之九十一年七
      月十七日，已在妨害兵役治罪條例九十一年六月二十六日
      修正公布施行之後，自無九十一年六月二十六日修正公布
      施行前規定之適用。其次，該條例嗣於九十五年五月三十
      日再度修正刪除第二十三條「犯本條例之罪，處六月以上
      有期徒刑以上之刑者，並宣告褫奪公權」之規定，第六條
      、第十條則未修正，經比較九十五年五月三十日修正前後
      之規定，以修正後即現行妨害兵役治罪條例較有利於被告
      ，自應適用裁判時法即九十五年五月三十日修正公布之現
      行妨害兵役治罪條例處斷，合先說明。
    (二)次按被告行為後，刑法部分條文業於九十四年一月七日修
      正，九十四年二月二日公布，九十五年七月一日施行，現
      行刑法第二條第一項規定：「行為後法律有變更者，適用
      行為時之法律，但行為後之法律有利於行為人者，適用最
      有利於行為人之法律。」。又本次刑法修正之比較新舊法
      ，應就罪刑有關之一切情形，綜其全部罪刑之結果而為比
      較（最高法院九十五年度第八次刑庭會議決議參照），茲
      將本案所涉新舊法條之比較臚列如下：
      1.關於易科罰金折算標準
        被告行為時易科罰金折算標準，係以修正前刑法第四十
        一條第一項前段「得以一元以上三元以下折算一日」及
        修正廢止前罰金罰鍰提高標準條例第二條前段「就其原
        定數額提高為一百倍折算一日」為依據，則被告行為時
        易科罰金折算標準，如以銀元三百元折算一日，經折算
        為新台幣後，應以新台幣九百元折算一日。惟修正施行
        後之刑法第四十一條第一項前段關於易科罰金之折算標
        準則為「以新台幣一千元、二千元或三千元折算一日」
        ，比較修正前後之易科罰金折算標準，修正前之規定顯
        較有利被告，自應適用修正前刑法第四十一條第一項前
        段、廢止前罰金罰鍰提高標準條例第二條前段之規定，
        諭知易科罰金之折算標準。
      2.關於累犯之規定
        修正前刑法第四十七條規定，受有期徒刑之執行完畢，
        或受無期徒刑或有期徒刑一部之執行而赦免後，五年以
        內再犯有期徒刑以上之罪者，為累犯，修正後第四十七
        條第一項則規定，五年以內「故意」再犯有期徒刑以上
        之罪者，為累犯，明顯限縮以「故意」再犯者為限，始
        成立累犯。故行為人於前案執行完畢後，五年以內故意
        再犯他罪，不論依修正前舊法第四十七條之規定，抑或
        新法第四十七條第一項之規定，均構成累犯，對被告而
        言並無有利或不利之情形，是本案關於累犯部分應不生
        新舊法比較問題，自應逕依現行法即修正後刑法第四十
        七條第一項之規定，論以累犯。
四、核被告乙○○所為係違反妨害兵役治罪條例第十條第一項第
    三款、第三項居住處所遷移，無故不依規定申報，致使召集
    令無法送達罪，應依同條例第六條之刑罰科刑。查被告前因
    違反麻醉藥品管理條例為本院八十六年度易字第一七○八號
    判處有期徒刑六月確定，甫於八十六年九月十五日易科罰金
    執行完畢，有台灣高等法院被告前案紀錄表在卷足憑，其於
    五年以內故意再犯本案有期徒刑以上之罪，為累犯，應依刑
    法第四十七條之規定加重其刑。審酌被告前曾犯違反槍砲彈
    藥刀械管制條例之罪，經台灣嘉義地方法院八十一年度訴字
    第七三一號判處有期徒刑一年二月確定，於八十四年五月十
    二日假釋期滿，雖不構成累犯，惟其嗣又再因違反麻醉藥品
    管理條例之罪受刑之宣告與執行，業如前述，嗣又涉嫌槍砲
    彈藥刀械管制條例、毒品危害防制條例等案件，迭經本院、
    台灣台南地方法院檢察署、台灣嘉義地方法院檢察署通緝，
    均有卷附台灣高等法院被告前案紀錄表、被告通緝紀錄表可
    稽，足見素行不佳。復審酌被告自八十八年八月三日起受觀
    察勒戒與強制戒治處分至八十九年三月十四日停止強制戒治
    釋放後，未回原戶籍地居住而遷離原住居所，嗣受通緝而未
    歸，亦未留下通訊方式與家人保持聯絡，致使教育召集令無
    法送達，妨害國防兵員召集，影響國家安全，暨高中肄業之
    智識程度、犯罪情節及犯後坦承犯行之態度等一切情狀，量
    處如主文所示之刑，並諭知易科罰金折算標準。
五、末查被告犯罪時間雖在九十六年四月二十四日之前，惟依中
    華民國九十六年罪犯減刑條例第五條之規定：「本條例施行
    前，經通緝而未於中華民國九十六年十二月三十一日以前自
    動歸案接受偵查、審判或執行者，不得依本條例減刑」，同
    條例第十六條復規定該條例自九十六年七月十六日施行，本
    案被告九十二年三月二十五日為本院南院刑緝字第二一四號
    發布通緝，雖經嘉義縣警察局員警於九十六年二月二十四日
    緝獲解送台灣台南地方法院檢察署執行強制戒治，然被告在
    同年二月二十六日釋放後，仍未返回原設籍之住居所而行蹤
    不明，亦未自動歸案接受審判。嗣經嘉義市政府警察局第二
    分局員警於九十八年四月二日在嘉義市○區○○○路五一○
    巷十五號緝獲，揆諸前揭規定，被告不得依中華民國九十六
    年罪犯減刑條例之規定予以減刑，附此敘明。
六、據上論斷，應依刑事訴訟法第二百七十三條之一第一項、
    第二百九十九條第一項前段、第三百十條之一第一項，妨害
    兵役治罪條例第十條第一項第三款、第三項、第六條第一項
    ，刑法第二條第一項前段、第十一條前段、第四十七條第一
    項、修正前刑法第四十一條第一項前段，修正廢止前罰金罰
    鍰提高標準條例第二條，判決如主文。
本案經檢察官林朝文到庭執行職務
中    華    民    國    98    年    5    月    21    日
                  刑事第四庭  法  官  林逸梅
以上正本證明與原本無異。
如不服本判決，應於判決送達後10日內向本院提出上訴狀（應抄
附繕本）。告訴人或被害人如對於本判決不服者，應具備理由請
求檢察官上訴，其上訴期間之計算係以檢察官收受判決正本之日
期為準。
                              書記官  郭純瑜
中    華    民    國    98    年    5     月    22    日
附錄本案論罪科刑法條全文：
妨害兵役治罪條例第10條：
後備軍人意圖避免召集處理有下列行為之一者，處一年以下有期
徒刑、拘役或科新臺幣九萬元以下罰金：
一、離營歸鄉無故不依規定報到，或重複申報戶籍者。
二、拒絕依規定調查，或體格檢查不到者。
三、居住處所遷移，無故不依規定申報者。
國民兵犯前項第三款之罪者，處六月以下有期徒刑、拘役或科新
臺幣三萬元以下罰金。
後備軍人犯第一項之罪或國民兵犯前項之罪，致使召集令無法送
達者，以意圖避免召集論；分別依第五條或第六條科刑。
妨害兵役治罪條例第6條：
意圖避免教育召集或勤務召集，而有下列行為之一者，處三年以
下有期徒刑：
一、捏造免役、除役、轉役或免除召集原因者。
二、毀傷身體者。
三、拒絕接受召集令者。
四、應受召集，無故逾應召期限二日者。
五、使人頂替本人應召者。
無故不參加點閱召集，或意圖避免點閱召集，而有前項第一款至
第三款及第五款行為之一者，處一年以下有期徒刑、拘役或科新
臺幣九萬元以下罰金。
國民兵為避免應召集輔助軍事勤務犯第一項之罪者，處三年以下
有期徒刑。


司法院資訊處製作；財團法人民間司法改革基金會備份。
